臺灣高雄地方法院民事判決　九十年度簡上字第三一二號
　　上　訴　人　　戊○○
　　上　訴　人　　丁○○
　　上　訴　人　　丙○○
　　上　訴　人　　乙○○
　　同法定代理人　己○○
　　被上訴人　　　甲○○
右當事人間請求遷讓房屋事件，上訴人對於中華民國九十年七月二十五日本院八十九
年度雄簡字第三五一三號第一審判決提起上訴，本院判決如左：
    主  文
上訴駁回。
第二審訴訟費用由上訴人負擔。
    事  實
甲、上訴人方面：
一、聲明：
（一）原判決廢棄。被上訴人在第一審之訴駁回即上訴人得繼續居住使用坐落於高雄
      市○鎮區○○街二七三巷三十三號一樓之增建部分。
（二）第一、二審訴訟費用由被上訴人負擔。
（三）如受不利之判決，上訴人願供擔保，請准免於宣告假執行。
二、陳述：除與原審判決書所載者相同茲予引用外，補稱：
（一）系爭坐落高雄市○鎮區○○街二七三巷三十三號一樓含增建部分之房屋，雖由
      被上訴人向法院投標拍得，惟其所有權僅有系爭房屋應有部分之三分之一，並
      非一樓全部，而原判決命上訴人遷出一樓全部，顯有誤解。
（二）系爭前開房屋為上訴人戊○○於民國六十七年購得，復於八十三年過戶予上訴
      人丁○○等三兄弟，再由丁○○贈與己○○，每人應有部分為三分之一，另上
      訴人丁○○曾於八十一年出資新台幣（下同）七十五萬元增建一、二樓之增建
      部分，並於八十四年向被上訴人（應為債權人鍾珍芳）借貸六十萬元，並提供
      上開房屋之三分之一之應有部分給上訴人（應為債權人鍾珍芳）設定抵押，惟
      並不包括一、二樓增建部分，詎被上訴人（應為債權人鍾珍芳）卻未告知上訴
      人，而擅自將增建部分亦設定抵押權，顯有背信之虞，此部分上訴人於原審曾
      請求調查，命被上訴人提出有關設定之相關文件資料，以明真相，因事關上訴
      人之權益，及增建部分是否受拍賣效力所及，原審就此漏未調查，其判決顯然
      違背法令。
（三）末查本件系爭房屋被上訴人僅有應有部分之三分之一，而上訴人戊○○之其他
      二位兒子鄭茂榮、鄭茂輝尚有三分之二之應有部分，上訴人身為其他共有人之
      母親，並經其他共有人之允許而住進系爭房屋，並由上訴人之一丁○○夫妻供
      養照顧，於情、於理、於法均無違背。而被上訴人雖本於共有人之利益，請求
      上訴人等遷讓房屋，惟其他共有人即上訴人戊○○之其他二位兒子，並未請求
      上訴人遷讓房屋，故被上訴人雖得為共有人全體之利益，本於所有權之請求，
      請求上訴人遷讓房屋，但亦不能違背其他共有人之意思，本件上訴人戊○○身
      為其他共有人之母親，在其他共有人同意下，自有權利繼續佔有並使用系爭房
      屋之其他共有人三分之二之應有部分。
（四）綜上所述，原審判決對於重要證據，漏未調查，顯有未洽，請求將原判決廢棄
      ，改判如訴之聲明所示。
三、證據：援用原審之立證方法，並請求調閱系爭房屋之抵押權設定資料。
乙、被上訴人方面：
一、聲明：求為判決駁回上訴，第二審訴訟費用由上訴人負擔。
二、陳述：除與原審判決書所載者相同茲予引用外，補稱：
（一）被上訴人投標時，拍賣公告有將系爭房屋一、二層樓之未保存登記增建部分列
      入拍賣，且當初設定抵押權時，並未將增建部分列入設定範圍。
（二）系爭房屋之增建部分是與主建物相連並非獨立，且上訴人前審辯稱增建部分係
      上訴人丁○○三兄弟共同建造，於本院又主張為其夫婦建造，顯有不實。
（三）被上訴人提起本件訴訟時，並不知悉其他共有人之想法，但上訴人有提到渠等
      兄弟有約定一樓部分由上訴人丁○○使用，是以被上訴人自得要求上訴人遷出
      系爭房屋之一樓及一樓增建部分。
四、證據：援用原審之立證方法。
    理  由
一、被上訴人起訴主張：被上訴人於八十九年五月二十四日向本院民事執行處以投標
    之方式，購得坐落高雄市○鎮區○○段一二六二及一二六二之一地號，門牌號碼
    為高雄市○鎮區○○街二七三巷三十三號三樓（含增建部分）之房屋及基地（以
    下簡稱系爭房地）之應有部分三分之一，因而與其他共有人鄭茂榮、鄭茂輝共有
    系爭房屋。詎上訴人無權佔有系爭房屋一樓及一樓增建部分，爰依所有物返還請
    求權及侵權行為損害賠償請求權之法律關係，請求上訴人遷讓交還上開建屋一樓
    及一樓增建部分並自八十九年八月二十八日起至遷讓交還前開房屋及基地止，按
    月以六千元計算之損害金。
二、上訴人則辯稱：系爭房屋一樓之增建部分並未設定抵押權予債權人，債權人無權
    聲請拍賣該部分。又系爭房屋之其他共有人鄭茂榮、鄭茂輝准許上訴人戊○○繼
    續居住使用系爭房屋，而其餘上訴人丁○○等人係照顧戊○○之人，故上訴人有
    權繼續居住系爭房屋，被上訴人不得違反其他共有人鄭茂榮、鄭茂輝之意思，提
    起本件所有物返還之訴訟等語。
三、經查，被上訴人主張其經由本院執行處之拍賣程序，拍定取得系爭房地之應有部
    分三分之一之事實，業據被上訴人提出本院不動產權利移轉證書一份、所有權狀
    二份、土地及建物謄本各一份為證，且為上訴人所不爭執，足堪信為真實。
四、次查，被上訴人主張其就系爭土地及建物所有權之範圍，係包括一、二、三樓增
    建部分等事實，業據提出權利移轉證書一紙為證，且本院職權調閱本院八十八年
    度執字第二二一七九號卷宗所附之八十九年五月二日89高貴民夏88執字第二二一
    七九號拍賣公告一紙屬實。按拍賣公告所載拍賣之標的物範圍係屬買賣契約之標
    的物範圍，被上訴人所拍定之系爭建物，依拍賣公告及權利移轉證書之記載，既
    包括增建部分，從而被上訴人所拍定之範圍自包括一、二、三層樓之增建部分之
    應有部分三分之一。上訴人雖辯稱增建部分未設定抵押權云云，惟查，上開增建
    部分因係系爭建物之成分，非屬獨立之不動產，故本院於系爭建物拍賣時，一併
    交付拍賣，此有本院民事執行處八十八年九月十六日現場勘驗筆錄一份在卷可查
    ，故增建部分之交付拍賣與該增建部分是否經設定抵押權一節無關，更何況被上
    訴人亦否認系爭建物之抵押權設定範圍包括增建部分，是以上訴人請求調查增建
    部分之抵押權設定情形顯無必要。
五、末查，上訴人雖辯稱上訴人己○○、丁○○與其他共有人就系爭建物曾成立分管
    契約，由上訴人己○○、丁○○及其他上訴人使用系爭一樓，現上訴人己○○雖
    已非所有權人，然其他共有人鄭茂榮、鄭茂輝之應有部分合計三分之二，自有權
    決定系爭房屋之使用方式，渠等既同意上訴人戊○○繼續居住系爭建物一樓，且
    其他上訴人均為上訴人戊○○之家屬，故上訴人自得主張有權佔有系爭房屋一樓
    云云。惟查，被上訴人於拍定系爭建物之前，並不知道系爭建物一樓係前所有人
    即上訴人己○○之分管使用部分，此為兩造所不爭執，故被上訴人拍定上訴人己○○之應有部分後，被上訴人不得主張其他共有人需受上開分管契約之拘束，而
    主張其應有部分之使用範圍為系爭建物一樓及增建部分，被上訴人如欲使用系爭
    建物應與其他共有人重新協議分管部分，訂立分管契約。又查，系爭建物現由被
    上訴人及訴外人鄭茂輝、鄭茂榮分別共有中，各持有應有部分三分之一，而共有
    物之應有部分係抽象存在共有物之每一部分，而非具體存在共有物之某特定部分
    ，故共有人全體除非成立分管契約，依該契約約定共有人個別之使用部分，否則
    任何共有人在未經其他全體共有人同意之下，不得主張使用特定部分，是以縱使
    其他共有人同意上訴人繼續使用系爭建物一樓及增建部分，仍屬無效，不得對抗
    其他共有人，故上訴人上開辯稱不足採信。
六、按「所有人對於無權占有或侵奪其所有物者，得請求返還之。對於妨害其所有權
    者，得請求除去之。有妨害其所有權之虞者，得請求防止之」、「各共有人對於
    第三人，得就共有物之全部為本於所有權之請求。但回復共有物之請求，僅得為
    共有人全體之利益為之。」，民法第七百六十七條、第八百二十一條分別定有明
    文。又「民法第八百二十一條但書所稱之利益，乃指客觀之法律上利益而言，至
    各共有人主觀上有無行使回復共有物請求權之意思，原非所問」，最高法院七十
    五年度台上字第二一三號判決著有例釋。本件上訴人現今尚佔有系爭房屋居住之
    事實，為渠等所自承，且無法舉證證明被上訴人與其他共有人定有分管契約，同
    意其他共有人之使用部分為系爭建物一樓及增建部分等事實，足認上訴人係無權
    占有系爭建物。又其他共有人主觀上縱有同意上訴人戊○○及其他上訴人使用系
    爭建物，惟仍無解於上訴人無權占有之事實，參酌上開最高法院判決意旨，被上
    訴人自得依上開法律規定，請求上訴人遷讓返還系爭房屋。
七、次按「因故意或過失不法侵害他人權利者，負損害賠償責任」、「數人共同不法
    侵害他人之權利者，連帶負損害賠償責任」，民法第一百八十四條第一項、第一
    百八十五條分定有明文。本件上訴人自被上訴人於八十九年八月二十一日取得權
    利移轉證書之日起（見本院八十八年執字第二二一七九號卷）無權占有被上訴人
    之建物，依上開法律規定，構成共同侵權行為，且應負連帶損害賠償責任。又上
    訴人無權占有系爭建物，可能獲得相當於租金之利益，並使所有權人即被上訴人
    受有相當於租金之損害。上開損害之額度，因被上訴人未提出租金損害證明，故
    本院審酌系爭房屋之現值為二十五萬一千七百元，依年息百分之五計算租金，則
    被上訴人每月得請求之相當於租金之數額為一千零四十九元（251700乘0.05除12
    ＝1049），是以被上訴人基於所有物返還請求權及侵權行為損害賠償請求權，請
    求上訴人將系爭房地遷讓返還被上訴人及其他共有人全體，及自八十九年八月二
    十八日起至遷讓返還前開房屋及基地日止，按月以新台幣三百五十元計算之損害
    金，為有理由（就被上訴人請求上訴人自八十九年八月二十八日起至遷讓交還房
    屋止，按月給付超過三百五十元部分，及超過部分假執行之聲請，業經原審判決
    被上訴人敗訴，未據被上訴人提起上訴而告確定）。原審就此部分為被上訴人勝
    訴之判決，並斟酌遷讓房屋非立時可就，酌定履行期間為三個月，並依被上訴人
    之聲請供擔保宣告假執行，於法有據。上訴人就此部分提起上訴，為無理由，應
    予駁回。
八、又本審為終局審，就上訴人敗訴部分無諭知免假執行之必要，其免假執行之聲請
    ，自無庸予以圈告，附此敘明。
九、據上論結，本件上訴為無理由，依民事訴訟法第四百三十六條之一第三項、第四
    百四十九條第一項、第七十八條，判決如主文。
中　　　華　　　民　　　國　　九十一　　年　　　一　　　月　　十一　　　日
                              臺灣高雄地方法院民事第六庭
~B審判長法官　朱玲瑤
~B法　　　官　林玉心
~B法　　　官　吳文婷
右為正本係照原本作成。
本判決不得上訴。
中　　　華　　　民　　　國　　九十一　　年　　　一　　　月　　　十一　　　日
~B法院書記官　王少玲
